【裁判字號】    99,消債抗,50
【裁判日期】    991118
【裁判案由】    聲請免責
【裁判全文】
臺灣臺中地方法院民事裁定           99年度消債抗字第50號
抗  告  人  安泰商業銀行股份有限公司
法定代理人  齊百邁
代  理  人  紀信吉
相  對  人  廖清美
上列抗告人因與相對人間消費者債務清理事件，對於中華民國99
年8 月2 日本院99年度消債聲字第128 號裁定提起抗告，本院裁
定如下：
    主  文
抗告駁回。
抗告程序費用新臺幣壹仟元由抗告人負擔。
    理  由
一、抗告意旨略以：相對人由抗告人銀行於民國93年4 月代償現
    金卡及信用卡後，相對人卻不知量入為出、縮衣節食，繼續
    向已清償之債權銀行借款，而原審裁定說明相對人偶有高額
    消費，但其金額尚非奢侈無度，試想一般人在經濟拮据之下
    ，且尚有高額債務，卻能逾越一般生活支出，而由全體債權
    人負擔，實不符合公平正義原則，爰請求廢棄原裁定，並依
    消費者債務清理條例第134 條規定為不免責之裁定。
二、按法院為終止或終結清算程序之裁定確定後，除別有規定外
    ，應以裁定免除債務人之債務。又法院裁定開始清算程序後
    ，債務人有薪資、執行業務所得或其他固定收入，而普通債
    權人之分配總額低於債務人聲請清算前2 年間，可處分所得
    扣除自己及依法應受其扶養者所必要生活費用之數額者，法
    院應為不免責之裁定，但債務人證明經普通債權人全體同意
    者，不在此限。而債務人有下列各款情形之一者，法院應為
    不免責之裁定，但債務人證明經普通債權人全體同意者，不
    在此限：（一）於七年內曾依破產法或本條例規定受免責；
    （二）隱匿、毀損應屬清算財團之財產，或為其他不利於債
    權人之處分；（三）捏造債務或承認不真實之債務；（四）
    因浪費、賭博或其他投機行為，致財產顯然減少或負擔過重
    之債務，而生開始清算之原因；（五）於清算聲請前一年內
    ，已有清算之原因，而隱瞞其事實，使他人與之為交易致生
    損害；（六）明知已有清算原因之事實，非基於本人之義務
    ，而以特別利於債權人中之一人或數人為目的，提供擔保或
    消滅債務；（七）隱匿、毀棄、偽造或變造帳簿或其他會計
    文件之全部或一部，致其財產之狀況不真確；（八）故意於
    財產及收入狀況說明書為不實之記載，或有其他故意違反本
    條例所定義務之行為。消費者債務清理條例第132 條、第13
    3 條及第134 條分別定有明文。依此規定，消費者依清算程
    序清理債務，於程序終止或終結後，為使其在經濟上得以復
    甦，以保障其生存權，除消費者債務清理條例另如第133 條
    、第134 條等不予免責之規定外，就債務人未清償之債務原
    則上係採免責主義，明定法院為終止或終結清算程序之裁定
    確定後，應以裁定免除其債務（消費者債務清理條例第132
    條立法理由參照）。又消費者債務清理條例所規定之清算制
    度，實質上即為破產法上破產之特別程序（消費者債務清理
    條例第13條及其立法理由參照），其目的在於使債權人獲得
    公平之受償，避免債務人遭受多數債權人個別對其強制執行
    ，而無法重建經濟，以使債務人得有更生之機會，防止社會
    經濟發生混亂。是清算制度固非在使債務人恣意消費所造成
    之債務，轉嫁予債權人負擔，惟若債務人無最低清償能力或
    無不免責之事由存在，法院自得為免責之裁定。換言之，消
    費者債務清理條例之制定，在使負債務之消費者得依該條例
    所定程序清理其債務，以調整其與債權人及其他利害關係人
    之權利義務關係，保障債權人之公平受償，以謀求消費者經
    濟生活之更生及社會經濟之健全發展，故除有上揭同條例第
    133 條、第134 條所定之情形外，法院得斟酌裁量認可免除
    債務人債務。
三、經查：
  (一)相對人於98年6 月22日向本院聲請清算，經本院於98年6 月
    29日裁定自98年7 月1 日起開始清算程序（98年度消債清字
    第158 號），嗣經本院於99年6 月1日為清算程序終結之裁
    定確定在案（本院98年度司執消債清字第11號）。而本院調
    閱上開清算程序卷宗，查相對人聲請清算，其可供清算債權
    分配之清算財團財產為新台幣（下同）1,101,072 元（含保
    單解約金6,502 元、不動產執行案款1,010,828 元、證券執
    行案款3,468元及不動產變賣款50,000元），經分配後各普
    通債權人受償比例逾46％。
  (二)本件經原審通知全體無擔保債權人到院表示意見，雖各債權
    人均認債務人有浪費、賭博或投機等行為，故應為不免責之
    諭知。惟按所謂浪費或投機行為實不易認定，亦難有統一之
    客觀標準，依每一債務人之情況而有不同。況所謂客觀標準
    ，究採取寬鬆認定，抑是嚴苛審核，法院應視具體事件而定
    。蓋何種生活方式屬浪費或投機，可能因債務人成長過程中
    之生活環境、背景及經歷，誠有密切關聯。因此，本院判斷
    生活程度是否浪費、投機或明知已有清算原因之事實等標準
    ，倘依寬鬆標準認定，即金融機構將面臨消費者惡意不清償
    債務或僅清償部分債務之道德危機，應非立法真意之所在。
    反之，法院從嚴審核，則難以達成讓陷於經濟之弱者，有重
    建更生之立法目的。換言之，法院認定債務人有無浪費、投
    機之行為，進而決定是否作成免除清償責任之裁定，應參酌
    各個債務人之生活、收入及社會一般通念等因素，為整體之
    考量。
  (三)依各債權人陳報之意見及提出之消費明細，相對人積欠之債
    務有多筆為代償款項（美商美國運通銀行股份有限公司台北
    分行49,000元、台北富邦商業銀行股份有限公司81,500元、
    臺灣新光商業銀行股份有限公司110,000 元【代償慶豐商業
    銀行20,000元、代償遠東國際商業銀行35,000元、代償友邦
    國際信用卡股份有限公司35,000元】、陽信商業銀行股份有
    限公司195,000 元【代償萬泰銀行股份有限公司100,000 元
    、代償土地銀行股份有限公司55,000元、代償友邦國際信用
    卡股份有限公司40,000元】、遠東國際商業銀行213,513 元
    【代償萬泰銀行信用卡款30,000元、代償富邦銀行信用卡款
    18,000元、代償富邦銀行信用卡款62,513元、代償新光銀行
    現金卡款33,000元、代償萬泰銀行現金卡款70,000元、代償
    土地銀行現金卡款40,000元】），而債務人之其他信用卡消
    費，消費內容含電信費用、百貨量販等，雖偶有餐飲、旅遊
    等非生活必須之消費內容，但其金額尚非奢侈無度。又相對
    人之預借現金及申請餘額代償，固然次數頻繁，但依其消費
    日期、內容，顯係基於借新還舊，以卡養卡之週轉目的，此
    有卷附帳戶明細附卷可證。債務人於面臨財務危機時，多方
    借貸週轉以維持信用，動機並無不當，實無嚴予苛責之理由
    。況查債務人屢以「借新還舊」之方式，本為債權人等金融
    機構所熟知，渠等既願繼續授信，要難逕以嗣後無法清償之
    事實，即指為債務人具有浪費、賭博或投機等行為。否則無
    異係將債權人徵信浮濫不實之責任，全數轉由債務人承擔。
    本院衡酌相對人系爭債務未獲清償之部分，主張係因相對人
    以「借新還舊」之方式維持信用，遂因信用卡及預借現金之
    高額複利計息所造成，雖相對人尚有如前揭所述之刷卡消費
    行為，惟金額並非龐大，以相對人當時有工作能力並有收入
    ，要難以其消費內容即認為係投機、奢侈、或浪費之行為。
四、綜上所述，原審認相對人並無投機、奢侈或浪費之行為，亦
    查無其他消費者債務清理條例第133 條前段或第134 條各款
    所定之情事，而裁定相對人應予免責，並無違誤。抗告意旨
    仍執陳詞指摘原裁定不當，求予廢棄，為無理由，應予駁回
    。
五、據上論結，本件抗告為無理由，爰依消費者債務清理條例第
    15條，民事訴訟法第495條之1第1項、第449條第1項、第95
    條、第78條，裁定如主文。
中    華    民    國    99    年    11    月    18    日
                  民事第三庭    審判長法  官  許秀芬
                                      法  官  林金灶
                                      法  官  林慧貞
正本係照原本作成。
本裁定不得再抗告。
中    華    民    國    99    年    11    月    18    日
                                      書記官

司法院資訊處製作；財團法人民間司法改革基金會備份。
